臺灣高等法院花蓮分院刑事判決　　　94年度上更(二)字第60號
　　上　訴　人
　　即　被　告　己○○
右上訴人即被告因偽造文書等案件，不服臺灣臺東地方法院87年
度訴字第130號中華民國87年11月18日第一審判決 (起訴案號：
臺灣臺東地方法院檢察署86年度偵字第3250號)，提起上訴，判
決後，經最高法院第二次發回更審，本院判決如下：
    主  文
原判決撤銷。
己○○無罪。
    理  由
一、公訴要旨：
（一）起訴事實：
      公訴人起訴，指上訴人己○○意圖得財產上不法之利益，
      於民國（下同）85年06月間，知悉戊○○需款償還債務，
      遂趁戊○○因病在臺東聖母醫院住院治療期間，至該院向
      戊○○詐稱，可為其以不動產向金融行庫抵押貸款，以清
      償債務，戊○○信以為真，乃將其所有坐落臺東市○○○
      段第二六０地號土地及其上建號：二三六號、門牌臺東市
      ○○○路五八五號之建物（原臺東市○○段第一００三之
      九五地號及建號：一七九七號）所有權狀、印鑑證明及印
      章，經由其女甲○○轉交己○○，己○○取得上開證件後
      ，明知其與戊○○之間並無買賣關係存在，竟虛構買賣之
      事實，委託不知情之代書丙○○，盜用戊○○之印章，而
      偽造85年06月17日之土地登記申請書、土地買賣所有權移
      轉契約書（公契書）及建築改良物買賣所有權移轉契約書
      各一件，於同年06月28日向臺東縣臺東地政事務所承辦不
      動產登記之公務員提出行使，矇使該管公務員將上開不實
      之事項登載於職務上所掌之土地登記簿公文書，而於85年
      07月01日將上開土地及建物之所有權辦理移轉登記為己○○自己所有，足以生損害於戊○○及國家地政機關土地登
      記之正確性。嗣因己○○於同年07月30日將其戶籍遷入前
      揭建物門牌臺東縣臺東市○○○路五八五號後，為戊○○
      家人發覺，始知受騙。
（二）起訴法條：刑法第339條第2項之詐欺得利罪、第216條行
      使第210條偽造文書及第214條之使公務員登載不實罪。
（三）起訴證據：
      １被告己○○自承上開土地、建物原為戊○○所有，且與
        戊○○間並無買賣關係存在，並非基於買賣關係而移轉
        上開不動產之所有權等情。
      ２告訴人戊○○指述上揭事實明確。
      ３上開土地及建物之土地登記簿謄本及土地登記申請書、
        土地及建築改良物買賣所有權移轉契約書影本各乙份。
      ４被告己○○戶籍謄本一份。
二、本院之判斷
（一）按犯罪事實應依證據認定之，無證據不得認定其犯罪事實
      ，刑事訴訟法第一百五十四條第二項定有明文。又事實之
      認定，應憑證據，如未能發現相當證據，或證據不足以證
      明，自不能以推測或擬制之方法，為裁判基礎（最高法院
      40年台上字第86號判例參照）。再者，認定不利於被告之
      事實，須依積極證據，苟積極證據不足為不利於被告事實
      認定時，即應為有利於被告之認定，更不必有何有利之證
      據（最高法院30年上字第 816號判例參照）；而所謂「積
      極證據足以為不利被告事實之認定」係指據為訴訟上證明
      之全盤證據資料，在客觀上已達於通常一般之人均不致於
      有所懷疑，而得確信被告確曾犯罪之程度，若未達到此一
      程度，而有合理懷疑之存在時，即無從為有罪之認定（最
      高法院76年台上字第4986號判例參照）。又按被告或共犯
      之自白，不得做為有罪判決之唯一證據，仍應調查其他必
      要之證據（即補強證據），以察其是否與事實相符（刑事
      訴訟法第156條第2項），且上開法條所謂補強證據，則據
      除自白本身外，其他足資以證明自白之犯罪事實具有相當
      程度真實性之證據而言。雖其補強者，非以事實之全部為
      必要，但亦須因補強證據與自白之相互利用，而足使犯罪
      事實獲得確信者，始足當之（最高法院74年台覆字第10號
      判例參照）。又按告訴人之告訴，係以使被告受刑事訴追
      為目的，是其陳述是否與事實相符，仍應調查其他證據以
      資審認（最高法院52年度台上字第1300號判例參照）。
（二）經查：
    １告訴人戊○○於86年10月28日具狀向臺灣臺東地方法院檢
      察署提出告訴，其告訴意旨四明確指稱；「我病在醫院，
      神智不清，己○○前來請我將我的房子過戶與他。我說銀
      行貸款由你全部償還，零星借款一筆勾消，你再找我六百
      萬元，方可過戶，當時無有仲介，又無寫買賣契約書，於
      是他將我的土地權狀、房屋權狀拿去找董郡進代書（丙○○代書之夫）辦理過戶」並提出已經登記為被告名義之土
      地及房屋所有權狀為證（見偵查卷第2頁正面、第26至27
      頁），嗣戊○○於86年11月11日在其夫乙○之陪同下復向
      檢察官陳稱；「己○○買我房子，房子已過戶，但價金僅
      付我二十一萬元之後，就未有消息，現人已經跑至台北。
      他是在85年06月間與我買賣，價金總共九百五十萬元」（
      見偵查卷第35頁反面），旋於同月17日再度具狀重申斯旨
      （見偵查卷第38頁正面），一再明確指稱其與被告間確有
      買賣本件房地之事實。直至同年12月05日始改稱：「85年
      5、6月間被告至聖母醫院對我講，而文件是我女兒甲○○
      拿給他的，因我有欠己○○錢，想辦貸款還債，所以才同
      意他拿去辦貸款，但我沒有同意過戶給他」（見偵查卷第
      55頁正面），意指伊僅係委託被告辦理貸款，而被告擅自
      利用持有有關文件之機會，擅自將房地辦理所有權移轉登
      記。旋戊○○於87年02月24日死亡，檢察官乃依據其最後
      一次指訴之內容提起本件公訴，告訴人代理人即其前夫乙○於原審87年09月16日審理時到庭雖仍稱；「起訴內容正
      確」（見原審卷第16頁反面），惟其於同年10月16日向原
      審提出之陳情狀仍指被告於戊○○病中與戊○○就本件房
      地成立買賣契約，被告依約尚應給付戊○○六百萬元，惟
      被告於房地過戶後拒絕付款云云（見原審卷第18至19 頁
      ），其前後指訴之情節竟然一再反覆，其告訴之事實是否
      真實，已經至堪滋疑。
    ２證人即為雙方辦理房地所有權移轉登記之代書丙○○於本
      院前審調查時證稱，戊○○明知本件房地以買賣為原因辦
      理所有權移轉登記，且新權狀（即以被告為所有權人之權
      狀）於地政事務所核發當時（85年7月1日），即已在被告
      之同意下，由戊○○取回（見本院前審87年度訴字第130
      號卷第58頁正面），核與被告所辯本件房地移轉登記完成
      後，戊○○旋即自代書處取走所有權狀等情相符，且戊○○於86年10月28日向臺灣臺東地方法院檢察署以被告於買
      賣過戶後拒付六百萬元買賣價金為理由，對被告提出詐欺
      告訴時，曾提出地政機關於85年07月01日所核發以被告為
      所有權人之權狀影本為證（見偵查卷第26至27頁），已如
      前述，苟非新權狀已在戊○○持有中，戊○○如何能提出
      新權狀之影本來作為證據？戊○○早於85年07月01日即已
      取得本件房地之所有權狀，至為顯然。本件房地若非買賣
      之事實，戊○○又怎會於取得所有權狀後不即時提出告訴
      ，反而於時過一年餘之後，以被告拒付買賣價金為理由，
      對被告提出告訴？依戊○○前後所指訴二種不同之事實對
      照觀之，應以戊○○於告訴時所為雙方曾經就本件房地達
      成買賣合意之陳述較為可信，戊○○於嗣後所指訴之內容
      （即公訴意旨所指之犯罪事實）並非事實。
    ３訊據上訴人即被告己○○自承上開土地、建物原為戊○○
      所有，惟堅稱與戊○○間並無買賣關係存在，並非基於買
      賣關係而移轉上開不動產之所有權，並辯稱：「因戊○○
      欠伊錢，乃同意將上開房屋等不動產所有權移轉過戶登記
      給伊當做擔保」云云。然查告訴人戊○○曾於84年11月23
      日以系爭房地為被告設定二百五十萬元之第二順位抵押權
      ，第一順位本金最高限額二百萬元之抵押權人為第一商業
      銀行台東分行，85年06月07日當時戊○○向第一銀行台東
      分行之借款共有一百七十六萬二千九百八十三元，又系爭
      房地於85年07月01日移轉登記為被告所有，另於85年10月
      07日，為丁○○設定三十六萬元之抵押權，其設定人及債
      務人均登記為被告，地政機關於85年10月08日辦理登記完
      畢，前述被告於系爭房地之抵押權地政機關於85年10月09
      日予以塗銷登記，此有各該登記資料及第一銀行台東分行
      函在卷足憑（見偵查卷第63、64、68頁、見本院前審87年
      度訴字第 130號卷第24至35頁），再者系爭房屋登記為被
      告所有之後，戊○○前述向第一銀行台東分行所借之貸款
      ，被告自承是伊在繳（見本院卷94年09月27日筆錄），被
      告復又於85年07月30日將其戶籍遷至系爭建物門牌地址，
      並於85年10月08日經地政機關在所有權變更住所登記，有
      其戶籍謄本乙份可按（見偵查卷第81頁），綜上，被告於
      系爭房地登記為其所有之後，即居於所有權人之地位，對
      系爭房地行使所有權人得為之使用（遷戶籍）、處分（設
      定抵押權予丁○○）等權能，由此可見被告所辯僅欲作為
      債權之擔保云云，顯無可採，再參以被告繳交原所有權人
      即告訴人戊○○之銀行貸款本息，核與戊○○指述與被告
      就系爭房地成立買賣契約，將系爭房地過戶給被告，銀行
      貸款由被告全部償還等情相符，更可由此推知，被告與告
      訴人就系爭房地於過戶前應已成立買賣契約，買賣契約內
      容至少包括戊○○在第一銀行台東分行之貸款由被告清償
      （至於除此外被告尚應給付戊○○多少價金，依本件現存
      之證據，尚無從遽為判斷），從而被告「與戊○○間並無
      買賣關係存在，並非基於買賣關係而移轉系爭不動產之所
      有權」之自白，顯係為脫免其為買受人應給付買賣價金之
      債務，與事實不符，尚不得採為其不利之證據。
    ４綜上所述，依本件全部證據資料，足認被告與告訴人戊○○間就系爭房地應成立買賣契約，系爭不動產之所有權移
      轉乃基於合法成立之買賣關係，本院尚無從獲得確切而無
      可懷疑之心證認為被告確有公訴意旨所指之偽造文書及詐
      欺之犯行，自屬不能證明被告犯罪。至於本件系爭房地買
      賣契約所約定之價金為多少，被告除繳交告訴人之銀行貸
      款外尚應給付戊○○多少價金，均屬被告與戊○○間民事
      糾紛之範疇，應另循民事訴訟程序解決，與被告之刑事責
      任尚屬無涉，併此敘明。
（三）原審未依前述證據詳加推敲，遽憑前述公訴人提出之證據
      資料而論處被告罪刑，適用證據法則尚有違誤，被告上訴
      指摘原判決不當，為有理由，應由本院撤銷原判決並改判
      被告無罪。
三、適用法條：
    刑事訴訟法第369條第1項前段、第364條、第301條第1項。
本案經檢察官林慧到庭執行職務。
中　　華　　民　　國　　94　　年　　10　　月　　14　　日
                        審判長法  官  吳鴻章
                              法  官  林慶煙
                              法  官  蔡勝雄
以上正本證明與原本無異
如不服本判決，應於判決送達後十日內向本院提出上訴狀。其未
述理由者，並應於提出上訴狀後十日內向本院補提理由狀 (須
附繕本)。
                              書記官  陳有信
中　　華　　民　　國　　94　　年　　10　　月　　14　　日
